---
title: "ΣΥΣΤΑΔΟΠΟΙΗΣΗ ΘΕΜΑ"
author: "Κουιμτζίδου Δανάη"
date: "2026-06-08"
output: html_document
---

```{r setup, include=FALSE}
knitr::opts_chunk$set(echo = TRUE)
```
 
 
```{r}
dailykos <- read.csv("dailykos.csv")
str(data)
```

```{r}
dailykos=unique(dailykos)
```


```{r}
# Υπολογισμός αποστάσεων (Euclidean)
distances <- dist(dailykos, method = "euclidean")

# Ιεραρχική ομαδοποίηση με Ward
hc<- hclust(distances, method = "ward.D")

# Δενδρόγραμμα
plot(hc)
```


**Ερώτηση 1**
Γιατί η εκτέλεση της dist() αργεί;

Η σωστή απάντηση είναι:

1. Έχουμε πολλές παρατηρήσεις, οπότε χρειάζεται πολύς χρόνος για να υπολογίσουμε την απόσταση μεταξύ κάθε ζεύγους παρατηρήσεων.

2. Έχουμε πολλές μεταβλητές, επομένως ο υπολογισμός της απόστασης είναι μεγάλος.

Αιτιολόγηση

Η dist() υπολογίζει την απόσταση μεταξύ όλων των ζευγών παρατηρήσεων.

Αν έχουμε:

n παρατηρήσεις
p μεταβλητές

τότε υπολογίζονται περίπου

n(n−1)/2 αποστάσεις και κάθε απόσταση χρησιμοποιεί όλες τις μεταβλητές.

Άρα το κόστος αυξάνεται τόσο με τον αριθμό των παρατηρήσεων όσο και με τον αριθμό των μεταβλητών.

Η επιλογή 3 είναι λανθασμένη γιατί το εύρος τιμών δεν επηρεάζει σημαντικά τον χρόνο υπολογισμού.

Η επιλογή 4 είναι λανθασμένη γιατί η Euclidean distance δεν είναι εγγενώς αργή· εξαρτάται από το μέγεθος των δεδομένων.

<br>

**Ερώτηση 2**
Το δενδρόγραμμα της ιεραρχικής ομαδοποίησης παρουσιάζει μεγάλα άλματα στο ύψος συγχώνευσης των συστάδων. Τα μεγαλύτερα κενά παρατηρούνται περίπου στα ύψη 2800, 2000 και 700. Κόβοντας το δέντρο στα σημεία αυτά προκύπτουν αντίστοιχα 2, 3 και 5 συστάδες. Οι επιλογές αυτές θεωρούνται κατάλληλες επειδή αντιστοιχούν σε φυσικούς διαχωρισμούς των δεδομένων, όπου οι συστάδες συγχωνεύονται μόνο σε σχετικά μεγάλο ύψος. Αντίθετα, η επιλογή των 6 συστάδων δεν υποστηρίζεται από κάποιο εμφανές μεγάλο κενό στο δενδρόγραμμα και επομένως δεν φαίνεται να αποτελεί εξίσου καλή επιλογή.

<br>

**3.2**

Για την κατηγοριοποίηση άρθρων ειδήσεων, οι καλές επιλογές είναι οι 3 και 7 ομάδες. Οι 2 ομάδες είναι υπερβολικά γενικές και συγκεντρώνουν πολλά διαφορετικά θέματα μαζί, με αποτέλεσμα να μην προσφέρουν αρκετή πληροφορία στον αναγνώστη. Οι 3 ομάδες παρέχουν έναν πιο ουσιαστικό διαχωρισμό των άρθρων σε βασικές θεματικές κατηγορίες. Οι 7 ομάδες προσφέρουν ακόμη μεγαλύτερη λεπτομέρεια και επιτρέπουν την καλύτερη οργάνωση των άρθρων σε επιμέρους θεματικές ενότητες, χωρίς να δημιουργείται υπερβολική πολυπλοκότητα. Αντίθετα, οι 8 ομάδες δεν φαίνεται να προσφέρουν σημαντικό επιπλέον όφελος σε σχέση με τις 7 και ενδέχεται να οδηγήσουν σε πολύ μικρές ή λιγότερο διακριτές κατηγορίες.

<br>


```{r}
# Δημιουργία 7 συστάδων
clusters <- cutree(hc, k = 7)

# Έλεγχος πλήθους παρατηρήσεων ανά συστάδα
table(clusters)

# Δημιουργία των 7 subsets
HierCluster1 <- subset(dailykos, clusters == 1)
HierCluster2 <- subset(dailykos, clusters == 2)
HierCluster3 <- subset(dailykos, clusters == 3)
HierCluster4 <- subset(dailykos, clusters == 4)
HierCluster5 <- subset(dailykos, clusters == 5)
HierCluster6 <- subset(dailykos, clusters == 6)
HierCluster7 <- subset(dailykos, clusters == 7)
```


Η ομάδα 3 έχει 374 παρατηρήσεις.
Η ομάδα με τις περισσότερες παρατηρήσεις είναι η ομάδα 1 (1266 παρατηρήσεις).
Η ομάδα με τις λιγότερες παρατηρήσεις είναι η 4 (139 παρατηρήσεις).

<br>

Αυτό υπολογίζει τις μέσες τιμές συχνότητας εμφάνισης καθεμιάς από τις λέξεις στη συστάδα
1 και στη συνέχεια, εξάγει τις 6 λέξεις που εμφανίζονται πιο συχνά. Η εντολή colMeans
υπολογίζει τη μέση τιμή εμφάνισης της κάθε λέξης, η εντολή ταξινόμησης sort ταξινομεί τις
λέξεις με αύξουσα σειρά των μέσων τιμών και η εντολή tail εξάγει τις τελευταίες 6 λέξεις που
αναφέρονται, οι οποίες είναι αυτές με τη μεγαλύτερη μέση τιμή εμφάνισης.

```{r}
tail(sort(colMeans(HierCluster1)))
tail(sort(colMeans(HierCluster2)))
tail(sort(colMeans(HierCluster3)))
tail(sort(colMeans(HierCluster4)))
tail(sort(colMeans(HierCluster5)))
tail(sort(colMeans(HierCluster6)))
tail(sort(colMeans(HierCluster7)))
```
Ποια λέξη είναι η πιο συχνή στη συστάδα 1;

bush

Ποιες λέξεις περιγράφουν καλύτερα τη συστάδα 2;

Η συστάδα 2 έχει:

november, poll, vote, challenge

οπότε:

✅ Επιλογή 3: november, poll, vote, challenge

Ποια συστάδα σχετίζεται με τον πόλεμο στο Ιράκ; Η συστάδα 5

Ποια συστάδα αντιστοιχεί καλύτερα στο Δημοκρατικό κόμμα;

Η συστάδα 7 έχει:

democrat clark edward poll kerry dean

και περιέχει ακριβώς τα ονόματα:

Dean
Kerry
Edward(s)
Democrat

που αναφέρει η εκφώνηση.

Άρα:

✅ Συστάδα 7
