---
title: "linear_regresion"
author: "Κουιμτζίδου Δανάη"
date: "2026-06-07"
output: html_document
---

```{r setup, include=FALSE}
knitr::opts_chunk$set(echo = TRUE)
```

```{r}
data <- read.csv("linear_data.csv")
View(data)
data_clean <- na.omit(data)
```

# **Οπτικοποίηση Δεδομένων**

### **Scatterplot**

2 ΑΡΙΘΜΗΤΙΚΕΣ ΜΕΤΑΒΛΗΤΕΣ

```{r}
set.seed(1)
library(ggplot2)

ggplot(data = data_clean, aes(x = TV, y =Sales)) +
  geom_point(alpha = 0.4, color = "darkgreen") +
  labs(
    title = "Σχέση TV Advertising και Sales",
    x = "TV Advertising",
    y = "Sales"
  ) +
  theme_minimal()
```

Παρατηρείται έντονη θετική γραμμική συσχέτιση μεταξύ της διαφημιστικής δαπάνης στην τηλεόραση (TV Advertising) και των πωλήσεων (Sales). Όσο αυξάνεται η διαφημιστική δαπάνη στην τηλεόραση, τόσο αυξάνονται και οι πωλήσεις. Τα σημεία βρίσκονται πολύ κοντά σε μια ευθεία γραμμή, γεγονός που υποδηλώνει πολύ ισχυρή γραμμική σχέση.

```{r}
set.seed(1)
library(ggplot2)

ggplot(data = data_clean, aes(x = Radio, y =Sales)) +
  geom_point(alpha = 0.4, color = "darkgreen") +
  labs(
    title = "Σχέση Radio Advertising και Sales",
    x = "Radio",
    y = "Sales"
  ) +
  theme_minimal()
```


Το διάγραμμα διασποράς δείχνει θετική συσχέτιση μεταξύ της διαφημιστικής δαπάνης στο ραδιόφωνο και των πωλήσεων. Καθώς αυξάνεται η δαπάνη στο ραδιόφωνο, οι πωλήσεις τείνουν να αυξάνονται. Ωστόσο, η ύπαρξη σημαντικής διασποράς των παρατηρήσεων υποδηλώνει ότι και άλλοι παράγοντες επηρεάζουν τις πωλήσεις.

### **Boxplot**

ΠΡΟΣΟΧΗ: στον άξονα x μια κατηγορική μεταβλητή (factor)
στον άξονα y μια αριθμητική μεταβλητή

Ο κώδικας που χρησιμοποιήθηκε για τη δημιουργία του διαγράμματος Boxplot είναι ο εξής:
```{r}
ggplot(data = data_clean,
       aes(x = Influencer, y = Sales, fill = Influencer)) +
  geom_boxplot(alpha = 0.7) +
  labs(
    title = "Κατανομή Πωλήσεων ανά Κατηγορία Influencer",
    x = "Influencers",
    y = "Sales",
  ) +
  theme_bw()
```

Το boxplot δείχνει ότι οι πωλήσεις παρουσιάζουν παρόμοια κατανομή μεταξύ των κατηγοριών Influencer (Macro, Mega, Micro και Nano). Οι διάμεσοι των πωλήσεων βρίσκονται σε παρόμοια επίπεδα και η διασπορά των τιμών είναι αντίστοιχη, γεγονός που υποδηλώνει ότι η κατηγορία του influencer δεν φαίνεται να επηρεάζει σημαντικά τις πωλήσεις από μόνη της.

### **Histogram**

Ο κώδικας που χρησιμοποιήθηκε για τη δημιουργία του Ιστογράμματος είναι ο εξής:

```{r}
ggplot(data_clean, aes(x = Social.Media)) +
  geom_histogram(bins = 30,
                 fill = "steelblue",
                 color = "black") +
  labs(
    title = "Κατανομή Social Media",
    x = "Social Media",
    y = "Συχνότητα"
  ) +
  theme_minimal()
```


Το ιστόγραμμα παρουσιάζει την κατανομή της μεταβλητής Social.Media. Στον οριζόντιο άξονα (Χ) απεικονίζονται οι τιμές της μεταβλητής Social.Media, ενώ στον κατακόρυφο άξονα (Υ) η συχνότητα εμφάνισής τους. Παρατηρείται ότι οι περισσότερες τιμές συγκεντρώνονται περίπου μεταξύ 1 και 6 μονάδων, με τη μεγαλύτερη συχνότητα να εμφανίζεται γύρω στις τιμές 2–4. Καθώς οι τιμές του Social.Media αυξάνονται, η συχνότητα μειώνεται σημαντικά. Η κατανομή εμφανίζει δεξιά ασυμμετρία (θετική λοξότητα), καθώς υπάρχει ουρά προς τις μεγάλες τιμές και λίγες ακραίες παρατηρήσεις πάνω από το 10.


### **Bar Chart**

ΚΑΤΗΓΟΡΙΚΗ ΜΕΤΑΒΛΗΤΗ

Ο κώδικας που χρησιμοποιήθηκε για τη δημιουργία του Ραβδογράμματος  είναι ο εξής:

```{r}
ggplot(data_clean, aes(x = Influencer, fill = Influencer)) +
  geom_bar() +
  labs(
    title = "Αριθμός Καμπανιών ανά Κατηγορία Influencer",
    x = "Influencer",
    y = "Συχνότητα"
  ) +
  theme_minimal()
```


Το ραβδόγραμμα παρουσιάζει τον αριθμό των καμπανιών ανά κατηγορία Influencer. Παρατηρείται ότι οι κατηγορίες Macro, Mega, Micro και Nano εμφανίζονται με παρόμοια συχνότητα στο σύνολο των δεδομένων. Δεν υπάρχουν σημαντικές διαφορές στον αριθμό των παρατηρήσεων μεταξύ των κατηγοριών, γεγονός που υποδηλώνει ότι το δείγμα είναι σχετικά ισορροπημένο ως προς τον τύπο του influencer.

# **Δημιουργία μοντέλων γραμμικής παλινδρόμησης**

#### **Φόρτωση Δεδομένων**
```{r}
# load libraries
library(ggplot2)
library(dplyr)
library(broom)
```


#### **Linear Regression**


#### **Model 1**
```{r}
model1 <- lm(Sales ~ TV, data = data_clean)

summary(model1)

```

Εφαρμόστηκε μοντέλο απλής γραμμικής παλινδρόμησης με εξαρτημένη μεταβλητή τις πωλήσεις (Sales) και ανεξάρτητη μεταβλητή τη διαφημιστική δαπάνη στην τηλεόραση (TV). Τα αποτελέσματα έδειξαν ισχυρή θετική σχέση μεταξύ των δύο μεταβλητών. Ο συντελεστής της μεταβλητής TV εκτιμήθηκε ίσος με 3.561, γεγονός που υποδηλώνει ότι αύξηση της διαφημιστικής δαπάνης κατά μία μονάδα συνδέεται με αύξηση των πωλήσεων κατά περίπου 3.56 μονάδες. Η μεταβλητή TV βρέθηκε στατιστικά σημαντική (p < 0.05) άρα απορρίπτουμε τη μηδενική υπόθεση ότι ο συντελεστής της TV είναι 0 και συμπεραίνουμε ότι η TV επηρεάζει σημαντικά τις πωλήσεις. Επιπλέον, ο συντελεστής προσδιορισμού R² = 0.999 δείχνει ότι το μοντέλο εξηγεί το 99.9% της διακύμανσης των πωλήσεων, γεγονός που υποδηλώνει εξαιρετική προσαρμογή στα δεδομένα.

```{r}
model1 <- lm(Sales ~ Radio, data = data_clean)

summary(model1)

```


Για κάθε αύξηση κατά 1 μονάδα στη διαφήμιση Radio, οι πωλήσεις αυξάνονται κατά περίπου 8.36 μονάδες κατά μέσο όρο.

Η μεταβλητή Radio είναι στατιστικά σημαντική (p < 0.05) και επηρεάζει σημαντικά τις πωλήσεις.

R² = 0.7553, Το 75.53% της μεταβλητότητας των πωλήσεων εξηγείται από τη διαφημιστική δαπάνη στο Radio.

Αν και ο συντελεστής της μεταβλητής Radio (8.36) είναι μεγαλύτερος από τον αντίστοιχο της μεταβλητής TV (3.56), γεγονός που υποδηλώνει μεγαλύτερη μεταβολή στις πωλήσεις για κάθε επιπλέον μονάδα διαφημιστικής δαπάνης στο ραδιόφωνο, το μοντέλο με τη μεταβλητή TV παρουσιάζει σημαντικά υψηλότερο συντελεστή προσδιορισμού (R² = 0.999 έναντι R² = 0.755). Επομένως, η τηλεοπτική διαφήμιση αποτελεί ισχυρότερο προβλεπτικό παράγοντα των πωλήσεων, καθώς εξηγεί πολύ μεγαλύτερο ποσοστό της μεταβλητότητας τους.

#### **Scatterplot για τo Model 1**
```{r}
library(ggplot2)
library(scales)
ggplot(data_clean, aes(x = TV, y = Sales)) +
  geom_point(alpha = 0.2) +
  geom_smooth(method = "lm", color = "red") +
  labs(
    title = "Σχέση TV adv και Sales",
    x = "TV ADV",
    y = "Sales"
  ) +
  theme_minimal()
```

Υπάρχει πολύ ισχυρή θετική γραμμική σχέση μεταξύ TV και Sales.
Όσο αυξάνεται η διαφήμιση στην TV, τόσο αυξάνονται και οι πωλήσεις.
Τα σημεία βρίσκονται σχεδόν πάνω στην κόκκινη ευθεία, άρα το μοντέλο προβλέπει τις πωλήσεις με πολύ μεγάλη ακρίβεια.


```{r}
library(ggplot2)
library(scales)
ggplot(data_clean, aes(x = Radio, y = Sales)) +
  geom_point(alpha = 0.2) +
  geom_smooth(method = "lm", color = "red") +
  labs(
    title = "Σχέση TV adv και Sales",
    x = "Radio ADV",
    y = "Sales"
  ) +
  theme_minimal()
```

Υπάρχει θετική σχέση: όσο αυξάνεται η διαφήμιση στο ραδιόφωνο, τόσο αυξάνονται γενικά οι πωλήσεις.
Η κόκκινη γραμμή παλινδρόμησης έχει ανοδική κλίση, άρα η επίδραση του Radio στις πωλήσεις είναι θετική.
Τα σημεία όμως είναι πολύ πιο διασκορπισμένα γύρω από την ευθεία, Το Radio μόνο του δεν αρκεί για να προβλέψει με μεγάλη ακρίβεια τις πωλήσεις, γιατί επηρεάζονται και από άλλους παράγοντες

#### **Multiple Linear Regression**


#### **Model 2**


```{r}
model2 <- lm(Sales ~ TV + Radio + Social.Media, data = data_clean)

summary(model2)
```

Ερμηνεία
Η TV είναι στατιστικά σημαντική (p < 0.001).
Οι Radio και Social.Media δεν είναι στατιστικά σημαντικές (p > 0.05).
Το R^2 = 0.999, δηλαδή το μοντέλο εξηγεί περίπου το 99.9% της μεταβλητότητας των πωλήσεων.
Κείμενο για εργασία

Στο πολλαπλό μοντέλο γραμμικής παλινδρόμησης χρησιμοποιήθηκαν ως ανεξάρτητες μεταβλητές οι TV, Radio και Social.Media, με εξαρτημένη μεταβλητή τις Sales. Τα αποτελέσματα έδειξαν ότι μόνο η μεταβλητή TV επηρεάζει στατιστικά σημαντικά τις πωλήσεις (β = 3.563, p < 0.001). Αντίθετα, οι μεταβλητές Radio (p = 0.685) και Social.Media (p = 0.842) δεν βρέθηκαν στατιστικά σημαντικές. Το μοντέλο παρουσιάζει εξαιρετικά υψηλή προσαρμογή στα δεδομένα (R² = 0.999), εξηγώντας σχεδόν το σύνολο της διακύμανσης των πωλήσεων.

#### **Scatterplot**


```{r}
ggplot(data_clean, aes(x = TV, y = Sales)) +
  geom_point() +
  geom_smooth(method = "lm", se = FALSE, color = "red")
```

```{r}
ggplot(data_clean, aes(x = Radio, y = Sales)) +
  geom_point() +
  geom_smooth(method = "lm", se = FALSE, color = "red")
```

```{r}
ggplot(data_clean, aes(x = Social.Media, y = Sales)) +
  geom_point() +
  geom_smooth(method = "lm", se = FALSE, color = "red")
```

# **Διερεύνηση συσχετίσεων, SSE και R-squared**

### **Μοντέλο 1 (μία ανεξάρτητη μεταβλητή)**

**Υπολογισμός συσχέτισης:**
```{r}
model1 <- lm(Sales ~ TV, data = data_clean)
cor(data_clean$Sales, data_clean$TV)
```

Η τιμή 0.9995 είναι πάρα πολύ κοντά στο 1, άρα:

Υπάρχει πολύ ισχυρή θετική συσχέτιση.
Όσο αυξάνεται η δαπάνη για TV Advertising, τόσο αυξάνονται και οι πωλήσεις.
Η σχέση είναι σχεδόν τέλεια γραμμική.

**Υπολογισμός SSE:**


```{r}
SSE1 <- sum(model1$residuals^2)
SSE1
```
Αυτό είναι το SSE (Sum of Squared Errors), δηλαδή το άθροισμα των τετραγώνων των σφαλμάτων του μοντέλου, πόσο δηλαδή απέχουν οι προβλέψεις από τις πραγματικές τιμές.  
Αν με την προσθήκη μεταβλητών το SSE μειώνεται, τότε το μοντέλο εξηγεί καλύτερα τα δεδομένα.

Το SSE του μοντέλου με ανεξάρτητη μεταβλητή την TV ισούται με 39.523,75. Το μέγεθος αυτό εκφράζει το συνολικό σφάλμα πρόβλεψης του μοντέλου. Όσο μικρότερο είναι το SSE, τόσο καλύτερη είναι η προσαρμογή του μοντέλου στα δεδομένα. Για τον λόγο αυτό συγκρίνεται με τα SSE των μοντέλων που περιλαμβάνουν περισσότερες ανεξάρτητες μεταβλητές.

**Υπολογισμός R-squared:**

```{r}
R2_model1 <- summary(model1)$r.squared
R2_model1
```

Ο συντελεστής προσδιορισμού του μοντέλου είναι R² = 0.998995. Αυτό σημαίνει ότι περίπου το 99.90% της μεταβλητότητας της μεταβλητής Sales εξηγείται από τη μεταβλητή TV. Επομένως, το μοντέλο παρουσιάζει εξαιρετική προσαρμογή στα δεδομένα και η TV αποτελεί πολύ ισχυρό προβλεπτικό παράγοντα των πωλήσεων.


### **Μοντέλο 2 (προσθήκη μεταβλητής)**

```{r}
model2 <- lm(Sales ~ TV + Radio,
             data = data_clean)

```


**Υπολογισμός συσχέτισης:**

```{r}
cor(data_clean[, c("Sales",
                  "TV",
                  "Radio")])
```

Ερμηνεία
Sales - TV = 0.9995
Σχεδόν τέλεια θετική συσχέτιση.
Όσο αυξάνεται το TV Advertising, αυξάνονται και οι πωλήσεις.
Είναι η ισχυρότερη σχέση στο dataset.
Sales - Radio = 0.8686
Πολύ ισχυρή θετική συσχέτιση.
Όσο αυξάνεται η διαφήμιση στο Radio, αυξάνονται γενικά και οι πωλήσεις.
Η σχέση όμως είναι ασθενέστερη από αυτή του TV.
TV - Radio = 0.8692
Ισχυρή θετική συσχέτιση μεταξύ των δύο ανεξάρτητων μεταβλητών.
Οι καμπάνιες με υψηλό TV budget τείνουν να έχουν και υψηλό Radio budget.
Τι μπορείς να γράψεις στην εργασία

Ο πίνακας συσχετίσεων δείχνει ότι η μεταβλητή TV παρουσιάζει εξαιρετικά ισχυρή θετική συσχέτιση με τις πωλήσεις (r = 0.9995), ενώ η μεταβλητή Radio παρουσιάζει επίσης ισχυρή θετική συσχέτιση με τις πωλήσεις (r = 0.8686). Επιπλέον, οι μεταβλητές TV και Radio συσχετίζονται έντονα μεταξύ τους (r = 0.8692), γεγονός που υποδηλώνει ότι οι διαφημιστικές δαπάνες στα δύο μέσα τείνουν να αυξάνονται μαζί.


**Υπολογισμός SSE:**

```{r}
SSE2 <- sum(model2$residuals^2)
SSE2
```

**Υπολογισμός R-squared:**

```{r}
R2_model2 <- summary(model2)$r.squared
R2_model2
```

Με την προσθήκη της μεταβλητής Radio στο μοντέλο, το R² παρέμεινε ουσιαστικά αμετάβλητο (0.998995), γεγονός που δείχνει ότι το νέο μοντέλο δεν εξηγεί σημαντικά μεγαλύτερο ποσοστό της μεταβλητότητας των πωλήσεων σε σχέση με το μοντέλο που περιείχε μόνο τη μεταβλητή TV. Επιπλέον, η μεταβλητή Radio δεν βρέθηκε στατιστικά σημαντική στο πολλαπλό μοντέλο (p = 0.685), ενώ η TV παρέμεινε ιδιαίτερα σημαντική (p < 0.001). Αυτό υποδηλώνει ότι η πληροφορία που προσφέρει η μεταβλητή Radio σχετικά με τις πωλήσεις καλύπτεται ήδη σε μεγάλο βαθμό από τη μεταβλητή TV. Επομένως, η προσθήκη της Radio δεν βελτιώνει ουσιαστικά την ερμηνευτική ικανότητα του μοντέλου.

### **Μοντέλο 3 (προσθήκη ακόμη μίας μεταβλητής)**

```{r}
model3 <- lm(Sales ~ TV + Radio + Social.Media,
             data = data_clean)

```

**Υπολογισμός συσχέτισης:**
```{r}
cor(data_clean[, c("Sales",
                  "TV",
                  "Radio",
                  "Social.Media")])
```
Ερμηνεία
Sales - TV = 0.9995
Σχεδόν τέλεια θετική συσχέτιση.
Όσο αυξάνεται η διαφήμιση στην TV, αυξάνονται σχεδόν γραμμικά και οι πωλήσεις.
Sales - Radio = 0.8686
Πολύ ισχυρή θετική συσχέτιση.
Οι πωλήσεις τείνουν να αυξάνονται όταν αυξάνεται η διαφήμιση στο Radio.
Sales - Social.Media = 0.5274
Μέτρια θετική συσχέτιση.
Το Social Media επηρεάζει λιγότερο τις πωλήσεις σε σχέση με TV και Radio.

**Υπολογισμός SSE:**

```{r}
SSE3 <- sum(model3$residuals^2)
SSE3
```

**Υπολογισμός R-squared:**

```{r}
R2_model3 <- summary(model3)$r.squared
R2_model3
```


### **Σύγκριση των μοντέλων**
Συγκρίθηκαν τρία μοντέλα γραμμικής παλινδρόμησης με στόχο την πρόβλεψη των πωλήσεων (Sales). Το πρώτο μοντέλο περιλάμβανε μόνο τη μεταβλητή TV, το δεύτερο τις μεταβλητές TV και Radio, ενώ το τρίτο τις TV, Radio και Social.Media.

Στο πρώτο μοντέλο το R² ήταν 0.998995 και το SSE = 39523.75, γεγονός που δείχνει ότι η μεταβλητή TV εξηγεί σχεδόν πλήρως τη μεταβλητότητα των πωλήσεων.

Με την προσθήκη της μεταβλητής Radio στο δεύτερο μοντέλο, το SSE μειώθηκε ελάχιστα από 39523.75 σε 39522.63, ενώ το R² παρέμεινε ουσιαστικά αμετάβλητο (0.998995). Παρότι η Radio εμφανίζει υψηλή συσχέτιση με τις πωλήσεις (r = 0.8686), δεν προσέφερε ουσιαστική βελτίωση στο μοντέλο, καθώς μεγάλο μέρος της πληροφορίας της καλύπτεται ήδη από τη μεταβλητή TV.

Στο τρίτο μοντέλο προστέθηκε η μεταβλητή Social.Media. Το SSE μειώθηκε οριακά σε 39522.28, ενώ το R² παρέμεινε ξανά 0.998995. Η συσχέτιση της Social.Media με τις πωλήσεις ήταν μέτρια (r = 0.5274) και η μεταβλητή δεν βρέθηκε στατιστικά σημαντική (p = 0.842).

Συνολικά, η προσθήκη των μεταβλητών Radio και Social.Media δεν βελτίωσε ουσιαστικά την απόδοση του μοντέλου. Η μεταβλητή TV αποτελεί τον κυρίαρχο παράγοντα πρόβλεψης των πωλήσεων, καθώς από μόνη της εξηγεί σχεδόν το 100% της μεταβλητότητας της εξαρτημένης μεταβλητής. Επομένως, το απλούστερο μοντέλο με μοναδική ανεξάρτητη μεταβλητή την TV θεωρείται επαρκές και προτιμότερο λόγω της απλότητάς του.