---
title: "Εργασία 8"
author: "Kouimtzidou Danae"
date: "2026-04-30"
output: html_document
---

## **Μέθοδος Cart**

**Φόρτωση βιβλιοθηκών**
```{r}
library(caTools)
library(rpart)
library(rpart.plot)
library(ROCR)
```

<br>

**Παρουσίαση του dataset**
```{r}
loan_data <- read.csv("loan_data.csv")
str(loan_data)
```
**Διαχωρισμός δεδομένων σε Training και Testing set**
```{r}
set.seed(3000)
split<-sample.split(loan_data$loan_status, SplitRatio = 0.7)
train<-subset(loan_data, split==TRUE)
test<- subset(loan_data , split==FALSE)

train$loan_status <- as.factor(train$loan_status)
test$loan_status <- as.factor(test$loan_status)
```

```{r}
nrow(train)
nrow(test)
```
Με τη χρήση της συνάρτησης nrow() υπολογίζεται ο αριθμός των παρατηρήσεων που περιλαμβάνονται στο training και στο testing set. Στην περίπτωση αυτή το training set περιέχει 31.500 παρατηρήσεις, ενώ το testing set περιέχει 13.500 παρατηρήσεις.

<br>

**Δημιουργία μοντέλου CART**

```{r}
loanTree <- rpart(
  loan_status ~ person_age +
    person_gender +
    person_education +
    person_income +
    person_emp_exp +
    person_home_ownership +
    loan_amnt +
    loan_intent +
    loan_int_rate +
    loan_percent_income +
    cb_person_cred_hist_length +
    credit_score +
    previous_loan_defaults_on_file,
  data = train,
  method = "class",
  minbucket = 25
)
```

```{r}
prp(loanTree)
```


Το δέντρο απόφασης δείχνει ότι ο πιο καθοριστικός παράγοντας για την έγκριση του δανείου είναι το αν ο πελάτης έχει προηγούμενα δάνεια σε καθυστέρηση (previous defaults). Συγκεκριμένα, αν υπάρχει ιστορικό καθυστερήσεων (“Yes”), το μοντέλο προβλέπει άμεσα απόρριψη (0). Αν δεν υπάρχει, τότε εξετάζεται το ποσοστό του δανείου ως προς το εισόδημα (loan_percent_income): όταν αυτό είναι μικρό (<0.25), αυξάνονται οι πιθανότητες έγκρισης, ειδικά αν το επιτόκιο είναι χαμηλό (<14) και το εισόδημα επαρκές. Επιπλέον, παίζει ρόλο ο σκοπός του δανείου (π.χ. education, personal, venture) και το καθεστώς κατοικίας (ιδιοκτησία ή υποθήκη), που σχετίζονται με μεγαλύτερη πιθανότητα έγκρισης. Αντίθετα, όταν το δάνειο αποτελεί μεγαλύτερο ποσοστό του εισοδήματος ή υπάρχουν λιγότερο ευνοϊκά χαρακτηριστικά, η πιθανότητα απόρριψης αυξάνεται. Συνολικά, το μοντέλο δείχνει ότι η πιστοληπτική συμπεριφορά (defaults), η οικονομική επιβάρυνση του δανείου και βασικά κοινωνικοοικονομικά χαρακτηριστικά είναι οι κύριοι παράγοντες που καθορίζουν την απόφαση.

```{r}
summary(loanTree)
```
Από το summary του δέντρου απόφασης προκύπτει ότι η σημαντικότερη μεταβλητή για την πρόβλεψη της έγκρισης δανείου είναι το ιστορικό προηγούμενων καθυστερήσεων (previous_loan_defaults_on_file), καθώς εμφανίζει τη μεγαλύτερη σημασία (importance = 36) και αποτελεί το πρώτο split του δέντρου. Αυτό δείχνει ότι η πιστοληπτική συμπεριφορά του πελάτη είναι ο βασικότερος παράγοντας για την απόφαση έγκρισης.

Επιπλέον, σημαντικό ρόλο παίζουν το ποσοστό του δανείου ως προς το εισόδημα (loan_percent_income) και το επιτόκιο (loan_int_rate), καθώς υψηλές τιμές αυτών των μεταβλητών σχετίζονται με μεγαλύτερη πιθανότητα απόρριψης. Παράλληλα, το εισόδημα (person_income) και η κατάσταση κατοικίας (person_home_ownership) επηρεάζουν επίσης την τελική απόφαση.

Από την ανάλυση του αρχικού κόμβου παρατηρείται ότι το dataset είναι ανισόρροπο, καθώς περίπου το 78% των παρατηρήσεων ανήκουν στην κατηγορία 0 και το 22% στην κατηγορία 1.

Τέλος, σε συγκεκριμένους κόμβους του δέντρου παρατηρείται ότι όταν υπάρχουν προηγούμενες καθυστερήσεις, το μοντέλο προβλέπει σχεδόν πάντα απόρριψη, ενώ σε περιπτώσεις χωρίς αρνητικό ιστορικό και με ευνοϊκά οικονομικά χαρακτηριστικά, η πιθανότητα έγκρισης μπορεί να ξεπεράσει το 85%.

<br>

**Προβλέψεις στο test set**
```{r}
predictCart <- predict(loanTree, newdata=test, type="class")

cm<-table(test$loan_status, predictCart)
cm
```

10233 → Σωστές προβλέψεις 0 (True Negatives)Το άτομο δεν αθέτησε το δάνειο (πραγματικό 0) και το μοντέλο προέβλεψε επίσης 0.
2023 → Σωστές προβλέψεις 1 (True Positives)Το άτομο αθέτησε το δάνειο (πραγματικό 1) και το μοντέλο προέβλεψε επίσης 1.
267 → Λάθος: προέβλεψε 1 ενώ ήταν 0 (False Positives)Το άτομο δεν αθέτησε το δάνειο (πραγματικό 0), αλλά το μοντέλο προέβλεψε 1.
977 → Λάθος: προέβλεψε 0 ενώ ήταν 1 (False Negatives)Το άτομο αθέτησε το δάνειο (πραγματικό 1), αλλά το μοντέλο προέβλεψε 0.



**Υπολογισμός μετρικών αξιολόγησης**
```{r}
TN <- cm[1,1]
FP <- cm[1,2]
FN <- cm[2,1]
TP <- cm[2,2]

accuracy <- (TP + TN) / sum(cm)

sensitivity <- TP / (TP + FN)

specificity <- TN / (TN + FP)

baseline <- max(table(test$loan_status)) / length(test$loan_status)

accuracy
sensitivity
specificity
baseline
```

Το μοντέλο CART πέτυχε Accuracy 90.79%, σημαντικά υψηλότερο από το Baseline Accuracy 77.78%, γεγονός που δείχνει ότι μαθαίνει ουσιαστικά πρότυπα από τα δεδομένα. Η Specificity ήταν ιδιαίτερα υψηλή (97.46%), υποδεικνύοντας ότι το μοντέλο αναγνωρίζει αποτελεσματικά τους πελάτες που δεν θα αθετήσουν το δάνειο. Η Sensitivity ήταν 67.43%, πράγμα που σημαίνει ότι εντοπίζει περίπου τα δύο τρίτα των πελατών που τελικά αθετούν τις υποχρεώσεις τους, ενώ ένα ποσοστό 32.57% παραμένει μη ανιχνευμένο (False Negatives).

**ROC Curve**
```{r}
PredictROC <- predict(loanTree, newdata = test)
PredictROC
```

```{r}

pred <- prediction(PredictROC[,2], test$loan_status)
perf <- performance(pred, "tpr", "fpr")
plot(perf)
```

Η καμπύλη ROC απεικονίζει τη σχέση μεταξύ του True Positive Rate (ευαισθησία) και του False Positive Rate για διαφορετικά κατώφλια ταξινόμησης. Στην περίπτωση μας, η καμπύλη βρίσκεται κοντά στην πάνω αριστερή γωνία του διαγράμματος, γεγονός που υποδηλώνει ότι το μοντέλο έχει πολύ καλή ικανότητα διάκρισης μεταξύ των δύο κατηγοριών. Η απότομη αύξηση της καμπύλης δείχνει ότι το μοντέλο επιτυγχάνει υψηλό ποσοστό σωστών θετικών προβλέψεων με χαμηλό ποσοστό λανθασμένων θετικών. Συνολικά, το διάγραμμα υποδεικνύει ότι το μοντέλο έχει πολύ καλή απόδοση.


**Υπολογισμός AUC**
```{r}
as.numeric(performance(pred, "auc")@y.values)

```
Η τιμή AUC του μοντέλου είναι 0.9425, γεγονός που υποδηλώνει εξαιρετική απόδοση. Το μοντέλο έχει πολύ υψηλή ικανότητα διάκρισης μεταξύ των δύο κατηγοριών, καθώς η τιμή είναι πολύ κοντά στο 1. Αυτό σημαίνει ότι το μοντέλο προβλέπει με μεγάλη ακρίβεια τις θετικές και αρνητικές περιπτώσεις.

<br>

## **Λογιστική Παλινδρόμηση**

**Δημιουργία μοντέλου Λογιστικής Παλινδρόμησης**
```{r}
LoanLog <- glm(loan_status~person_age +
               person_gender +
               person_education +
               person_income +
               person_emp_exp +
               person_home_ownership +
               loan_amnt +
               loan_intent +
               loan_int_rate +
               loan_percent_income +
               cb_person_cred_hist_length +
               credit_score +
               previous_loan_defaults_on_file,
               data=train,
               family=binomial
            
            )
```

```{r}
summary(LoanLog)
```
Το μοντέλο Logistic Regression δημιουργήθηκε χρησιμοποιώντας όλες τις ανεξάρτητες μεταβλητές. Από τα αποτελέσματα του summary() παρατηρούμε ότι αρκετές μεταβλητές είναι στατιστικά σημαντικές.

Οι μεταβλητές με πολύ ισχυρή στατιστική σημαντικότητα (p < 0.001) είναι:

person_home_ownershipOWN
person_home_ownershipRENT
loan_amnt
loan_intentEDUCATION
loan_intentMEDICAL
loan_intentPERSONAL
loan_intentVENTURE
loan_int_rate
loan_percent_income
credit_score

Επίσης σημαντικές στο επίπεδο 5% είναι οι μεταβλητές:

person_age
person_income
person_emp_exp

Τέλος οριακή στατιστική σημαντικότητα εμφανίζει η μεταβλητή person_educationHigh School (p < 0.1)

Αντίθετα, μεταβλητές όπως person_gender, person_education και cb_person_cred_hist_length δεν εμφανίζουν στατιστικά σημαντική συσχέτιση με την εξαρτημένη μεταβλητή loan_status.

<br>

**Προβλέψεις στο test set**
```{r}
predictTest<- predict(LoanLog, type="response" , newdata=test)
cm<- table(test$loan_status, predictTest>0.5)
cm
```
9858 → Σωστές προβλέψεις 0 (True Negatives)
2243 → Σωστές προβλέψεις 1 (True Positives)
642 → Λάθος: προέβλεψε 1 ενώ ήταν 0 (False Positives)
757 → Λάθος: προέβλεψε 0 ενώ ήταν 1 (False Negatives)

**Υπολογισμός μετρικών αξιολόγησης**
```{r}
TN <- cm[1,1]
FP <- cm[1,2]
FN <- cm[2,1]
TP <- cm[2,2]

accuracy <- (TP + TN) / sum(cm)

sensitivity <- TP / (TP + FN)

specificity <- TN / (TN + FP)

baseline <- max(table(test$loan_status)) / length(test$loan_status)

accuracy
sensitivity
specificity
baseline
```
**ROC Curve**
```{r}
PredictROC <- predict(LoanLog, newdata = test)
PredictROC
```
```{r}

pred <- prediction(PredictROC, test$loan_status)
perf <- performance(pred, "tpr", "fpr")
plot(perf)
```

Η καμπύλη ROC παρουσιάζει τη σχέση μεταξύ του True Positive Rate (Sensitivity) και του False Positive Rate για διαφορετικές τιμές κατωφλίου. Η καμπύλη βρίσκεται κοντά στο πάνω αριστερό μέρος του διαγράμματος, γεγονός που υποδηλώνει καλή απόδοση του μοντέλου.


**Υπολογισμός AUC**
```{r}
as.numeric(performance(pred, "auc")@y.values)

```

Η τιμή του AUC είναι 0.953, γεγονός που δείχνει ότι το μοντέλο Logistic Regression έχει πολύ υψηλή ικανότητα να διαχωρίζει σωστά τις δύο κατηγορίες της μεταβλητής loan_status. Όσο πιο κοντά είναι η τιμή του AUC στο 1, τόσο καλύτερη είναι η προγνωστική ικανότητα του μοντέλου.

<br>

## **Σύγκριση Μοντέλων**
Συγκρίνουμε το μοντέλο CART με το μοντέλο λογιστικής παλινδρόμησης.

Αρχικά, ο CART έχει λίγο μεγαλύτερο accuracy (0.9079) από τη λογιστική παλινδρόμηση (0.8963), άρα συνολικά κάνει λίγο λιγότερα λάθη.

Όμως, η λογιστική παλινδρόμηση έχει μεγαλύτερο sensitivity (0.7477 σε σχέση με 0.6743), δηλαδή βρίσκει καλύτερα τις περιπτώσεις που ανήκουν στην κατηγορία 1.

Από την άλλη, ο CART έχει μεγαλύτερο specificity (0.9746 έναντι 0.9389), δηλαδή αναγνωρίζει καλύτερα τις περιπτώσεις της κατηγορίας 0.

Όσον αφορά την καμπύλη ROC και την τιμή AUC, η λογιστική παλινδρόμηση έχει μεγαλύτερη τιμή (0.9533 σε σχέση με 0.9425), κάτι που δείχνει ότι συνολικά ξεχωρίζει καλύτερα τις δύο κατηγορίες.

Συμπερασματικά, παρόλο που ο CART έχει λίγο μεγαλύτερη ακρίβεια, η λογιστική παλινδρόμηση θεωρείται καλύτερο μοντέλο συνολικά, γιατί έχει μεγαλύτερη AUC και βρίσκει πιο σωστά τις θετικές περιπτώσεις.

<br>

## *Cross Validation*


```{r}
library(caret)
library(e1071)
```

```{r}
# 7-Fold Cross Validation
numFolds <- trainControl(
  method = "cv",
  number = 7
)

# Τιμές cp που θα ελεγχθούν
cpGrid <- expand.grid(
  cp = seq(0.01, 0.7, 0.01)
)

# Cross Validation στο CART
loanTreeCV <- train(
  loan_status ~ .,
  data = train,
  method = "rpart",
  trControl = numFolds,
  tuneGrid = cpGrid
)

loanTreeCV
```
```{r}
plot(loanTreeCV)
```

```{r}
loanTreeCV$bestTune
```

Για τη βελτιστοποίηση του μοντέλου CART εφαρμόστηκε διαδικασία 7-Fold Cross-Validation, κατά την οποία εξετάστηκαν διαφορετικές τιμές της παραμέτρου πολυπλοκότητας (cp) από 0.01 έως 0.70. Το διάγραμμα παρουσιάζει τη μεταβολή της μέσης ακρίβειας (Accuracy) του μοντέλου ως προς την τιμή της παραμέτρου cp.

Παρατηρείται ότι για μικρές τιμές της παραμέτρου cp η ακρίβεια του μοντέλου είναι ιδιαίτερα υψηλή, φτάνοντας περίπου το 91%. Αυτό υποδηλώνει ότι το δέντρο διατηρεί επαρκή πολυπλοκότητα ώστε να αναγνωρίζει αποτελεσματικά τα πρότυπα και τις σχέσεις που υπάρχουν στα δεδομένα.

Καθώς η τιμή του cp αυξάνεται, το δέντρο υφίσταται περισσότερο κλάδεμα (pruning), με αποτέλεσμα να μειώνεται ο αριθμός των κόμβων και των κανόνων απόφασης. Για τιμές μεγαλύτερες περίπου από 0.16 παρατηρείται απότομη πτώση της ακρίβειας στο 77.78%, η οποία στη συνέχεια παραμένει σχεδόν σταθερή.

Η συμπεριφορά αυτή δείχνει ότι το μοντέλο έχει απλοποιηθεί υπερβολικά και δεν μπορεί πλέον να αξιοποιήσει αποτελεσματικά τις πληροφορίες των δεδομένων. Στην πράξη, για τις υψηλές τιμές του cp το δέντρο τείνει να ταξινομεί τις περισσότερες παρατηρήσεις στην κυρίαρχη κλάση του συνόλου δεδομένων, γεγονός που εξηγεί τη σταθεροποίηση της ακρίβειας στο 77.78%.

Με βάση τα αποτελέσματα του Cross-Validation, η βέλτιστη τιμή της παραμέτρου πολυπλοκότητας επιλέχθηκε ως cp = 0.01, καθώς παρείχε τη μέγιστη ακρίβεια ταξινόμησης. Συνεπώς, το τελικό μοντέλο CART κατασκευάστηκε χρησιμοποιώντας αυτή την τιμή, ώστε να επιτευχθεί η καλύτερη δυνατή ισορροπία μεταξύ πολυπλοκότητας και προβλεπτικής απόδοσης.

```{r}
library(rpart)
best_cp <- loanTreeCV$bestTune$cp

finalTree <- rpart(
  loan_status ~ .,
  data = train,
  method = "class",
  cp = best_cp
)
```

```{r}
pred <- predict(
  finalTree,
  newdata = test,
  type = "class"
)

table(
  test$loan_status,
  pred
)
```
Σωστές προβλέψεις

10233: το πραγματικό αποτέλεσμα ήταν 0 και το μοντέλο προέβλεψε 0.

2023: το πραγματικό αποτέλεσμα ήταν 1 και το μοντέλο προέβλεψε 1.

Λανθασμένες προβλέψεις

267: το πραγματικό αποτέλεσμα ήταν 0 αλλά το μοντέλο προέβλεψε 1.

977: το πραγματικό αποτέλεσμα ήταν 1 αλλά το μοντέλο προέβλεψε 0.



```{r}
predProb <- predict(
  finalTree,
  newdata = test,
)

predProb
```

Στη συνέχεια υπολογίστηκαν οι πιθανότητες πρόβλεψης του τελικού μοντέλου CART για κάθε παρατήρηση του συνόλου ελέγχου (test set). Για κάθε παρατήρηση το μοντέλο επιστρέφει δύο πιθανότητες, μία για την κλάση 0 και μία για την κλάση 1. Οι δύο πιθανότητες αθροίζουν πάντα σε 1 και εκφράζουν τον βαθμό βεβαιότητας του μοντέλου σχετικά με την ταξινόμηση της παρατήρησης.

Για παράδειγμα, όταν το μοντέλο επιστρέφει πιθανότητες (0.0117, 0.9883), η παρατήρηση ταξινομείται στην κλάση 1, καθώς η πιθανότητα να ανήκει σε αυτήν είναι περίπου 98.83%. Αντίστοιχα, όταν επιστρέφει πιθανότητες (1.0000, 0.0000), η παρατήρηση ταξινομείται στην κλάση 0 με πλήρη βεβαιότητα.

Οι πιθανότητες αυτές παρέχουν περισσότερη πληροφορία από την απλή τελική πρόβλεψη της κλάσης, καθώς δείχνουν πόσο βέβαιο είναι το μοντέλο για κάθε απόφαση. Επιπλέον, χρησιμοποιούνται για την κατασκευή της καμπύλης ROC (Receiver Operating Characteristic) και τον υπολογισμό του δείκτη AUC (Area Under the Curve), οι οποίοι αποτελούν σημαντικά μέτρα αξιολόγησης της απόδοσης ενός ταξινομητή.

```{r}
library(ROCR)
predV <- prediction(
  predProb[,2],
  test$loan_status
)

perfV <- performance(
  predV,
  "tpr",
  "fpr"
)

plot(perfV)
```
```{r}
as.numeric(performance(predV, "auc")@y.values)
```
Για την αξιολόγηση της διακριτικής ικανότητας του τελικού μοντέλου CART κατασκευάστηκε η καμπύλη ROC (Receiver Operating Characteristic). Η καμπύλη ROC απεικονίζει τη σχέση μεταξύ του ποσοστού αληθώς θετικών προβλέψεων (True Positive Rate) και του ποσοστού ψευδώς θετικών προβλέψεων (False Positive Rate) για διαφορετικά κατώφλια ταξινόμησης.

Παρατηρείται ότι η καμπύλη βρίσκεται σημαντικά πάνω από τη διαγώνιο γραμμή της τυχαίας ταξινόμησης και πλησιάζει την επάνω αριστερή γωνία του διαγράμματος. Αυτό υποδηλώνει ότι το μοντέλο έχει πολύ καλή ικανότητα διάκρισης μεταξύ των δύο κατηγοριών της μεταβλητής στόχου.

Επιπλέον, η τιμή του δείκτη AUC (Area Under the Curve) υπολογίστηκε ίση με 0.9425. Δεδομένου ότι η τιμή του AUC κυμαίνεται μεταξύ 0 και 1, όπου τιμές κοντά στο 0.5 υποδηλώνουν τυχαία ταξινόμηση και τιμές κοντά στο 1 υποδηλώνουν άριστη ταξινόμηση, η τιμή 0.9425 θεωρείται εξαιρετικά υψηλή.

Συνεπώς, το μοντέλο CART παρουσιάζει πολύ υψηλή ικανότητα διαχωρισμού των παρατηρήσεων που ανήκουν στις δύο κλάσεις και μπορεί να θεωρηθεί ιδιαίτερα αποτελεσματικό για το συγκεκριμένο πρόβλημα ταξινόμησης. Τα αποτελέσματα της ROC καμπύλης και του δείκτη AUC επιβεβαιώνουν τα ευρήματα του πίνακα σύγχυσης και της ακρίβειας ταξινόμησης, τα οποία επίσης έδειξαν πολύ καλή απόδοση του μοντέλου.

<br>

**Cross Validation: Σε τι χρησιμεύει**

Ο αρχικός διαχωρισμός των δεδομένων σε σύνολο εκπαίδευσης (training set) και σύνολο ελέγχου (test set) πραγματοποιήθηκε ώστε να αξιολογηθεί η τελική απόδοση του μοντέλου σε δεδομένα που δεν χρησιμοποιήθηκαν κατά την εκπαίδευσή του. Ωστόσο, για την επιλογή της βέλτιστης τιμής της παραμέτρου πολυπλοκότητας (cp) εφαρμόστηκε διαδικασία 7-fold Cross-Validation στο training set. Με τον τρόπο αυτό η επιλογή της παραμέτρου βασίστηκε σε πολλαπλές επαναληπτικές αξιολογήσεις και όχι σε ένα μόνο διαχωρισμό των δεδομένων, μειώνοντας τον κίνδυνο υπερπροσαρμογής (overfitting) και οδηγώντας σε ένα πιο αξιόπιστο μοντέλο

```{r}
rpart.plot(finalTree)
```

Το cross-validation βρήκε ότι:

cp = 0.01

είναι η καλύτερη τιμή.

Το cp ελέγχει πόσο μεγάλο ή μικρό θα είναι το δέντρο.

Μικρό cp → περισσότερα splits

Μεγάλο cp → περισσότερο pruning και απλούστερο δέντρο

Όταν ξαναέχτισες το CART με το βέλτιστο cp, το δέντρο αναδιοργανώθηκε ώστε να μεγιστοποιεί την απόδοση στα δεδομένα.

Γι’ αυτό βλέπεις διαφορετική δομή.


Ερμηνεία του AUC

Το AUC (Area Under the Curve) μετρά τη συνολική ικανότητα του μοντέλου να διαχωρίζει ασθενείς με και χωρίς καρδιακή νόσο.

AUC = 0.50 → τυχαία πρόβλεψη
AUC = 0.60–0.70 → μέτρια απόδοση
AUC = 0.70–0.80 → καλή απόδοση
AUC = 0.80–0.90 → πολύ καλή απόδοση
AUC > 0.90 → εξαιρετική απόδοση
